臺灣高等法院民事判決　　　　　　　　　 94年度上字第392號
上　訴　人　乙○○
訴訟代理人　李勇三律師
被上訴　人　甲○○
訴訟代理人　林廷隆律師
上列當事人間請求土地所有權移轉登記事件，上訴人對於中華民
國九十四年三月二十四日臺灣板橋地方法院九十三年度訴字第一
０七０號第一審判決，提起上訴，本院於九十四年七月五日言詞
辯論終結，判決如下：
    主  文
上訴駁回。
第二審訴訟費用由上訴人負擔。
    事實及理由
一、被上訴人起訴主張：兩造之父朱炳金於民國（下同）七十八
    年七月以前陸續向被上訴人借款，嗣於七十八年七月結算時
    ，共計向被上訴人借貸新臺幣（下同）四百萬元，朱炳金遂
    以其所購買而登記於上訴人乙○○名下之臺北縣板橋市○○
    段第一一七、一一六、一一四、一一五、一一三、一一二、
    一一一、一一０地號等八筆土地（下稱系爭八筆土地），以
    總價四百萬元出售予被上訴人，用以抵償上開借款債務，上
    訴人則於七十八年七月七日簽立同意書予被上訴人。又前揭
    八筆土地中尚有如原判決附表（下同）所示之一一二、一一
    三等二筆土地未予辦理過戶移轉登記，迄今仍登記為上訴人
    名下。爰本於買賣關係暨同意書之法律關係，求為命上訴人
    將附表所示之土地所有權移轉登記予被上訴人，並將土地交
    付被上訴人之判決。（原判決命上訴人將附表所示之土地所
    有權移轉登記予被上訴人，並將土地交付被上訴人。上訴人
    就其敗訴部分全部上訴。）答辯聲明：(一)上訴駁回。(二)上訴
    費用由上訴人負擔。
二、上訴人則以：上訴人否認曾有簽立系爭同意書，且該同意書
    上印章印文亦非上訴人所有，更非上訴人親自簽名蓋章。而
    臺北縣板橋市○○段第一一五地號土地從未登記為上訴人所
    有，並業經登記為被上訴人所有。又該同意書出具日期為七
    十八年七月七日，惟其中第一一七、一一六、一一四地號等
    三筆土地（下稱第一一七地號等三筆土地）早於七十八年六
    月二十五日即辦理所有權移轉登記予被上訴人，足證被上訴
    人所提同意書之內容，顯與事實不符，且因該三筆土地早於
    七十八年六月二十五日簽立贈與所有權移轉契約書，應立可
    辦理所有權移轉登記，何須再列入同意書內呢？故應不會加
    列大同段第一一七地號等三筆土地於同意書內，是足證同意
    書內容與事實不符且非真正。故上訴人否認同意書之真正，
    則被上訴人自應舉證以實其說。何況系爭同意書係由被上訴
    人甲○○事先擬稿後，親自至訴外人鄭植仁代書事務所委託
    鄭代書抄寫之，且各該簽名欄位為鄭植仁代三方簽名蓋章。
    而上訴人乙○○對於上開文件之抄寫並不知情。是系爭同意
    書並未經上訴人同意，亦非上訴人親自簽立。又被上訴人從
    未主張係上訴人提供印鑑章授權其代為處理，而係主張上訴
    人配偶書寫後由上訴人蓋上印鑑。原判決自行認定係上訴人
    提供印鑑章授權被上訴人代為處理，殊有違法等語，資為抗
    辯。上訴聲明：(一)原判決廢棄。(二)被上訴人於第一審之訴駁
    回。(三)第一、二審訴訟費用均由被上訴人負擔。
三、被上訴人主張其父即訴外人朱炳金於七十八年七月以前陸續
    向其借款，嗣於七十八年七月結算時，共計借貸四百萬元，
    其父遂以所購買而登記於上訴人名下之系爭八筆土地，以總
    價四百萬元出售予被上訴人，用以抵償上開借款債務，上訴
    人則於七十八年七月七日簽立同意書予被上訴人，又前揭八
    筆土地中尚有附表所示之二筆土地未予辦理過戶移轉登記，
    迄今仍登記為上訴人名下，依買賣關係暨上訴人所書立之同
    意書，請求上訴人將附表所示之土地所有權移轉登記予被上
    訴人，並將土地交付被上訴人等情，上訴人則否認上述同意
    書之真正，並以上開情詞置辯，是以本件兩造爭執要點即在
    於：系爭同意書是否真正？被上訴人是否得請求上訴人將附
    表所示之土地所有權移轉登記並交付予被上訴人？茲析述如
    下。
四、系爭同意書是否真正？
  (一)經查：被上訴人主張其父因於七十八年七月以前陸續向其借
    款共計四百萬元，遂以所購買而登記於上訴人名下之系爭八
    筆土地，以總價四百萬元出售予被上訴人，用以抵償上開借
    款債務，上訴人則於七十八年七月七日簽立同意書予被上訴
    人，又前揭八筆土地中尚有附表所示之二筆土地未予辦理過
    戶移轉登記，迄今仍登記為上訴人名下之事實，業據提出與
    所述相同之同意書、土地登記謄本、臺北縣稅捐稽徵處七十
    八年度契稅繳款書、土地、建築改良物買賣所有權移轉契約
    書影本等件為證。
  (二)上訴人雖否認同意書及其內容之真正，辯稱：其未曾簽立該
    同意書，且該同意書上印章印文亦非其所有，更非其親自簽
    名蓋章云云。惟按私文書如經他造否認，雖應由舉證人證其
    真正，但如係遠年舊物，另行舉證有困難者，法院非不得依
    據經驗法則，並斟酌全辯論意旨，以判斷是時之真偽，最高
    法院八十四年度台上字第七二一號著有判決可稽。經查，原
    法院依被上訴人之聲請向板橋市第一戶政事務所函調上訴人
    於七十八年間將坐落臺北縣板橋市○○路○段三六巷一一九
    弄十四號、十六號房屋移轉予被上訴人時，於買賣契約書上
    所蓋用之印章其印鑑證明，以肉眼觀之，形式上與系爭同意
    書上之印文確屬相符。參以上開同意書原本文件，觀其紙質
    非新，字體則呈淡化散開之態，應非臨訟杜撰，至為明顯，
    是被上訴人主張系爭同意書之內容為真正，已非不能採信。
  (三)而經原法院將上述印文二枚送請法務部調查局代為鑑定，該
    局固以請提供上訴人之印鑑章實物併同上述印文二枚送鑑定
    而未予鑑定，有法務部調查局九十三年九月三十日調科貳字
    第09300389100 號函一件在卷可按，然法務部調查局之所以
    未能鑑定，係因兩造未能提出上訴人之印鑑章實物以作為鑑
    定之參考，故法務部調查局未予鑑定，並無矛盾之處。是兩
    造雖無法提出系爭同意書上印文之印鑑章實物以供鑑定比對
    ，然本院仍非不得斟酌上開情節，依一般社會觀念及經驗法
    則判斷被上訴人所主張之事實真偽。
  (四)另被上訴人所提出之上開同意書原本資料，上訴人雖否認其
    真正，且提出代書鄭植仁之公證書一份為證，惟觀諸該公證
    書之內容略以：「鄭植仁於本公證人面前陳稱，後附影本文
    件（即系爭同意書）之原本為受甲○○（即原告）之委託親
    筆抄寫，且簽名欄位為鄭植仁代三方簽名蓋章，但該文件之
    抄寫，乙○○並不知情」等語，然證人鄭植仁經本院傳訊到
    庭證稱：「筆跡的確是我寫的，我的確是受朱炳金、甲○○
    在場的時候委託我來寫稿，至於我寫好後交給誰，應是朱炳
    金，因朱炳金是父親，委託我來寫這份草稿。」、「問：你
    原是講甲○○擬好草稿後，交給你抄的？證人：因時間已久
    ，七八年到現在，我當初就是因乙○○他拿這張來給我的同
    時，馬上認出字是我寫的，絕對不可否認，但他問我多久以
    前寫的？何情況寫？我祇是模糊印象，想說他應有擬稿給我
    重謄一次，經過幾天後，讓我思緒重現，仔細的想想，的確
    是他父親朱炳金用口述，我來寫草稿。」、「第一次乙○○
    來找我時，對那麼久以前的事情，不是很清楚的記憶，後因
    朱先生要我跟他去民間公證處辦公證事宜，我特別有向公證
    處講印章不是我蓋的，那份公證書上面打字說是我蓋的，我
    跟他講蓋章不是我蓋的，公證處說，蓋章和簽名有一定的效
    力及意義，我就沒有去追究，要求要把蓋章是我蓋的去掉。
    」等語。（見本院卷第三七至四二頁），兩相比較，公證書
    所載為證人於審判外之陳述，並無證據力，既經證人親自到
    庭結證，自應以證人於本院結證之證詞較可採信。上訴人執
    公證書所載，空言否認證人之證詞，即非可採。則依證人所
    述，系爭同意書係由兩造之父親朱炳金口述，而由鄭植仁根
    據朱炳金口述寫下同意書，足證被上訴人確有向父親朱炳金
    購買同意書所載之土地。且朱炳金口述撰寫同意書時，朱炳
    金並未帶上訴人的印章去蓋，而同意書寫好後，係由朱炳金
    帶回，所以朱炳金帶回同意書後應有找上訴人蓋上訴人之印
    鑑章。應認被上訴人主張為屬實在，上訴人所辯不足採信。
  (五)上訴人又辯稱：大同段一一五地號土地從未登記為上訴人所
    有，且早已登記為被上訴人所有，有土地登記簿謄本可稽。
    足證同意書所載內容與事實不符，該同意書非真正云云。惟
    查被上訴人主張：大同段一一五地號土地，係兩造之父朱炳
    金所購買，並早已交付朱炳金使用，惟未辦理過戶移轉登記
    ，但七十八年七月七日上訴人書寫原證二同意書時，朱炳金
    並不知尚未辦理過戶移轉登記，以為已交付其使用，應已辦
    理過戶登記，因而才要上訴人一併寫入同意書內，後來被上
    訴人發現尚未辦理過戶，即向朱炳金陳報，由朱炳金提供資
    料予被上訴人，被上訴人再去找賣主一一辦理過戶直接登記
    到被上訴人名下，所以並無所載內容與事實不符之問題等語
    。經核大同段一一五地號土地之登記謄本，確係自七十九年
    二月九日至八十三年一月二四日間，陸續以買賣為原因，由
    訴外人黃美娥等人移轉登記予被上訴人，（見原審卷第二八
    至二九頁）與被上訴人所述相符，是被上訴人之主張應可採
    信。況僅憑此亦不足認定同意書非真正，上訴人執此抗辯，
    即非可採。
  (六)上訴人另辯稱：同意書出具日期為七十八年七月七日，惟其
    中第一一七地號等三筆土地早於七十八年六月二十五日即簽
    立贈與所有權移轉契約書，立可辦理所有權移轉登記，何須
    再列入同意書內呢？足證同意書內容與事實不符云云。被上
    訴人則主張：前揭同意書係將第一一七地號等三筆土地與其
    餘第一一五、一一三、一一二、一一一、一一０地號等五筆
    土地（下稱第一一五地號等五筆土地）分列。且第一一七地
    號等三筆土地係由朱炳金委託土地代書辦理過戶移轉登記，
    被上訴人對於為何其上立約日期書記載為七十八年六月二十
    五日乙事，並不知情，是否係因公告地價均於七月一日調整
    ，朱炳金為節稅之故，才將立約日期填為七十八年六月二十
    五日亦未可知。然由板橋地政事務所之收件日期為七十八年
    八月二十三日之記載，與同意書記載之日期相差不遠，顯見
    同意書為真正等語。經查：依土地登記申請書上記載，第一
    一七地號等三筆土地之移轉登記，板橋地政事務所收件日期
    為七十八年八月二十三日，並非上訴人所稱早於七十八年六
    月二十五日即辦理所有權移轉登記為被上訴人。足見上訴人
    於七十八年七月七日書立同意書時，該三筆土地尚未辦理移
    轉登記予被上訴人，自無上訴人所稱同意書內容與事實不符
    之情形。上訴人執此抗辯，仍非可採。
  (七)上訴人再辯稱：被上訴人於原審主張該同意書係上訴人配偶
    所書寫後由上訴人蓋上印鑑章。惟經上訴人配偶盧瑞勤到庭
    供述「沒看過同意書，同意書上字跡不是我寫的，更沒有看
    到乙○○在同意書蓋章。」足證上訴人主張不實云云。惟被
    上訴人於原審中係稱因時隔十餘年，印象中同意書係上訴人
    之配偶所書寫，並未肯定是盧瑞勤所書寫。而事實上本案之
    爭點並不在於何人書寫同意書，同意書縱由別人書寫，而由
    上訴人簽名或蓋章即發生效力。上訴人雖以其七十八年間之
    印鑑章遺失為由，致不能提供該印章予法務部調查局為印文
    之鑑定，然同意書上之上訴人印章印文，顯與臺北縣板橋市
    第一戶政事務所所提供上訴人七十八年間使用之印鑑章印文
    ，以及上訴人所提出登記申請書及所有權移轉契約書上之上
    訴人印章印文，以肉眼觀之均屬相符。況上訴人於七十八年
    十月十六日曾以房屋移轉予被上訴人，上訴人於此土地、建
    築改良物買賣所有權移轉契約書上所蓋之印章，即係被上訴
    人提出同意書上之印章。足證同意書上之上訴人印章印文為
    真正。而上訴人辯稱同意書上之印章非其親自蓋用，即係遭
    人盜蓋，自應由上訴人負舉證責任。上訴人始終不能舉證以
    實其說，自難採信。
  (八)上訴人復辯稱：同意書除列有乙○○、甲○○外尚有朱炳金
    為兼見證人，朱炳金係兩造之先父。設如同意書為真正的話
    ，被上訴人何以不依法要求辦理移轉登記，迨先父過世後已
    死無對證，將近逾十五年始起訴請求，應係被上訴人明知不
    實不敢提出所致云云。被上訴人則主張：之所以一直未提出
    請求，係因相信上訴人是親弟弟，應不會有違約之行為，但
    後來上訴人卻突然性情大變，向稅捐稽徵機關檢舉被上訴人
    、被上訴人之弟朱祐瑩（上訴人之兄）漏報租賃所得，因而
    使被上訴人與朱祐瑩除了須補稅外，尚被課處數十萬元之罰
    鍰。同時被上訴人亦不願分攤朱炳金遺留之債務，反而向台
    灣板橋地方法院起訴，請求被上訴人、朱祐瑩、朱張萬（均
    為上訴人之兄）應將名下財產移轉給上訴人，該案由台灣板
    橋地方法院以九十二年度重訴字第一九０號判決上訴人敗訴
    確定在案。被上訴人因該案被訴，發現上訴人性情大變，可
    能會違約不履行，所以方提起本案請求履行，絕無如上訴人
    所稱同意書非真正，被上訴人不敢提出請求之情形。經查同
    意書是否真正，應依證據認定，與多久方起訴無關，上訴人
    執此抗辯，顯非可採。
五、被上訴人是否得請求上訴人將附表所示之土地所有權移轉登
    記並交付予被上訴人？
    按解釋當事人所立書據之真意，以當時之事實及其他一切證
    據資料為其判斷之標準，不能拘泥字面或截取書據中一二語
    ，任意推解致失真意，最高法院十九年上字第二八號著有判
    例可參，被上訴人主張依據兩造間之系爭同意書約定，上訴
    人應將系爭土地移轉登記予被上訴人，則上述同意書既屬真
    正，而該同意書係載有：「吾兄甲○○（即被上訴人）以新
    台幣四百萬元整向吾父朱炳金購得下列八筆土地：板橋市○
    ○段一一七、一一六、一一四及一一五、一一三、一一二、
    一一一、一一０等地號。其中一一五、一一三、一一二、一
    一一、一一０等五地號是為路地，‧‧‧，故為免繳納增值
    稅，暫不辦理移轉登記，特立此同意書以為證明」等語，是
    上訴人即隨時負移轉登記予之義務，始符系爭同意書約定之
    真意。被上訴人請求上訴人應將附表所示之土地所有權移轉
    登記為被上訴人所有，並將附表所示之土地交付被上訴人，
    於法即無不合。
六、綜上所述，被上訴人依買賣契約及系爭同意書約定，請求上
    訴人應將附表所示之土地所有權移轉登記為被上訴人所有，
    並將附表所示之土地交付被上訴人，為有理由，應予准許。
    是則原審判命上訴人應移轉登記及交付，於法並無不合。上
    訴意旨指摘原判決不當，求予廢棄改判，為無理由，應予駁
    回。
七、本件事證已臻明確，兩造其餘之攻擊防禦方法及所提之證據
    ，經審酌後認均無礙判決之結果，爰不予一一論述。
八、據上論結，本件上訴為無理由，爰依民事訴訟法四百四十九
    條第一項、第七十八條，判決如主文。
中　　華　　民　　國　　94　　年　　7 　　月　　19　　日
　　　　　　　　　民事第三庭審判長法　官  林敬修
                                  法　官  劉勝吉
　　　　　　　　　　　　　　　　  法　官  藍文祥
正本係照原本作成。
如不服本判決，應於收受送達後20日內向本院提出上訴書狀，其
未表明上訴理由者，應於提出上訴後20日內向本院補提理由書狀
（均須按他造當事人之人數附繕本）上訴時應提出委任律師或具
有律師資格之人之委任狀；委任有律師資格者，另應附具律師資
格證書及釋明委任人與受任人有民事訴訟法第466條之一第一項
但書或第二項（詳附註）所定關係之釋明文書影本。
中　　華　　民　　國　　94　　年　　7 　　月　　20　　日
　　　　　　　　　　　　　　　　　書記官  顧倪淑貞
附註：
民事訴訟法第四百六十六條之一（第一項、第二項）：
對於第二審判決上訴，上訴人應委任律師為訴訟代理人。但上訴
人或其他法定代理人具有律師資格者，不在此限。
上訴人之配偶、三親等內之血親、二親等內之姻親，或上訴人為
法人、中央或地方機關時，其所屬專任人員具有律師資格並經法
院認為適當者，亦得為第三審訴訟代理人。
